臺灣士林地方法院民事判決　　　　　　　94年度重訴字第39號
原　　　告　臺灣中小企業銀行股份有限公司
法定代理人　蘇金豐
原　　　告　新竹國際商業銀行股份有限公司
法定代理人　戊○○
原　　　告　中央信託局股份有限公司
法定代理人　乙○○
原　　　告　臺北富邦商業銀行股份有限公司
法定代理人　庚○○
原　　　告　合作金庫銀行股份有限公司
法定代理人　甲○○
原　　　告　龍星昇第七資產管理股份有限公司
法定代理人　己○○
上　六　人
訴訟代理人　劉明鏡律師
被　　　告　交通部公路總局西部濱海公路北區工程處
法定代理人　丙○○
訴訟代理人　成介之律師
複 代理 人　丁○○
上列當事人間請求清償債務事件，本院於民國95年12月21日言詞
辯論終結，判決如下：
    主      文
原告之訴及其假執行之聲請均駁回。
訴訟費用由原告負擔。
    事實及理由
一、原告臺灣中小企業銀行股份有限公司、臺北富邦商業銀行股
    份有限公司、合作金庫銀行股份有限公司、龍星昇第七資產
    管理股份有限公司於起訴時之法定代理人分別為鍾甦生、林
    基源、蘇金豐及麥樂能，嗣變更為蘇金豐、庚○○、甲○○
    及己○○，並已由蘇金豐、庚○○、甲○○及己○○具狀聲
    明承受訴訟，有原告提出之承受訴訟聲明狀附卷可稽，經核
    均於法相合，應予准許，合先敘明。
二、本件原告起訴主張：訴外人偉勝營造股份有限公司（下稱「
    偉勝公司」）於民國86年3月24日與原告臺灣中小企業銀行
    股份有限公司、新竹區中小企業銀行股有限公司即新竹國際
    商業銀行股份有限公司、中央信託局即中央信託局股份有限
    公司、臺北銀行股份有限公司即臺北富邦商業銀行股份有限
    公司、臺灣省合作金庫即合作金庫銀行股份有限公司及龍星
    昇第七資產管理公司之債權讓與人即訴外人中興商業銀行股
    份有限公司（下合稱「原告」）共同訂立聯合放款合約（下
    稱「聯合放款合約」），共同貸款予偉勝公司。偉勝公司嗣
    因積欠原告債務達新臺幣（下同）953,508,557元，乃於86
    年7 月15日與原告簽訂債權讓與合約（下稱「系爭讓與合約
    」），將其承攬被告「台十五線林口高架橋新建工程」（下
    稱「系爭工程」）對於過去已完成未領取及將來完成所應領
    取之工程估驗價款及其可享有之法定抵押權，轉讓予原告，
    額度以原告與偉勝公司所訂聯合放款合約中偉勝公司應清償
    原告新舊貸款之本息、違約金及其相關之費用為限，系爭讓
    與合約業於86年7月16日交由被告收受，是系爭讓與合約已
    發生債權讓與之效力，債權讓與範圍為偉勝公司對被告之全
    部工程款債權；又被告與偉勝公司間除有應給付之工程尾款
    65,134,264元外（此部分業經另案判決原告勝訴確定在案）
    ，尚有以工程尾款扣抵之保固保證金等共20,835,587元（下
    稱「系爭款項」）未據償還，依約至遲應於系爭工程保固期
    屆滿之日即92年9月21日返還，惟迭經原告催告，被告均置
    之不理，爰依系爭承攬契約及系爭讓與合約，訴請被告給付
    上開款項，又上開款項縱有部分罹於時效，被告亦應依不當
    得利法律關係返還等語。並聲明：(一)被告應給付原告20,835
    ,587 元及自92年9月22日起至清償日止，按週年利率5%計算
    之利息。(二)原告願供擔保，請准宣告假執行。
三、被告則以：被告於受系爭債權讓與之通知時，所得對抗偉勝
    公司之事由，均得以之對抗原告，而原告主張被告未給付之
    款項，其中「保固保證金」15,711,607元部分，因高架橋鋼
    結構部分嚴重鏽蝕損壞，被告已依系爭承攬契約第17條第1
    項之規定動用發包修繕，故已無剩餘款項可發還原告；另「
    品質扣款」部分，依被告檢驗結果，因偉勝公司所施作之工
    程，有混凝土抗壓強度未達規定強度、瀝青混凝土粒料篩分
    析、含油量未達規定等品質不佳情事，被告已依約於工程估
    驗款中扣除676,878元；而「超用局供材料繳回價款」部分
    ，偉勝公司超用材料共計1,271,369元，被告亦得於估驗款
    中扣除；又「下腳料繳回價款」部分，偉勝公司未於完工時
    繳回下腳料款項3,175,733元，被告得依民法第299條第2項
    規定主張抵銷，是原告所主張之款項，被告皆已依系爭承攬
    契約抵扣或抵銷完畢，原告請求洵屬無據等語，資為抗辯。
    並聲明：(一)原告之訴駁回。(二)如受不利判決，被告願供擔保
    ，請准宣告免為假執行。
四、兩造不爭執之事實：
  (一)原告臺灣中小企業銀行股份有限公司、新竹區中小企業銀行
    股有限公司即新竹國際商業銀行股份有限公司、中央信託局
    即中央信託局股份有限公司、臺北銀行股份有限公司即臺北
    富邦商業銀行股份有限公司、臺灣省合作金庫即合作金庫銀
    行股份有限公司及訴外人中興商業銀行股份有限公司與偉勝
    公司於86年3 月24日共同簽訂聯合放款合約。
  (二)中興商業銀行於93年7月16日將其對偉勝公司之全部債權，
    讓與原告龍星昇第七資產管理公司，並於同日刊登公告於民
    眾日報。
  (三)偉勝公司於86年7 月15日將其對被告之債權讓與原告臺灣中
    小企業銀行股份有限公司、新竹區中小企業銀行股有限公司
    即新竹國際商業銀行股份有限公司、中央信託局即中央信託
    局股份有限公司、臺北銀行股份有限公司即臺北富邦商業銀
    行股份有限公司、臺灣省合作金庫即合作金庫銀行股份有限
    公司及龍星昇第七資產管理公司之債權讓與人即訴外人中興
    商業銀行股份有限公司，並於86年7 月16日通知被告。
  (四)系爭工程之保固保證金共有15,711,607元。
  (五)被告扣除之品質扣款676,878 元，包括應扣款564,875 元及
    被告已付之15%包商利潤、稅捐及管理費112,003元。
  (六)系爭工程應繳回之超用局供材料價款共計1,271,369元。
  (七)系爭工程應繳回之下腳料價款共計3,175,733元。
  (八)偉勝公司已於90年6月6日撤銷公司登記（本院卷(三)第65頁）
    。
  (九)被告針對系爭高架橋鋼結構部分鏽蝕之情形，未通知偉勝公
    司限期修繕，即於92年10月14日以總價1680萬元發包予慶耀
    營造有限公司施作防蝕油漆工程。
  (十)系爭工程已於87年9月21日驗收，保固期業於92年9月21日屆
    滿。
五、得心證之理由：
    原告主張其已受讓偉勝公司對被告之工程款債權，並基於系
    爭承攬契約及債權讓與契約，請求被告給付應給付偉勝公司
    之系爭款項予原告，惟為被告所否認，並以前揭情詞置辯。
    是本件爭點應為：(一)系爭高架橋發生鋼構部分鏽蝕之情形，
    是否屬於系爭承攬契約所約定之保固事由？(二)如(一)為肯定，
    且被告未通知偉勝公司或其破產管理人限期修復，則得否動
    用保固保證金代為修復？(三)被告所為之品質扣款，應否扣除
    已付之15 %包商利潤、稅捐及管理費112,003元？(四)如(三)為
    否定，則原告之工程款請求權是否已罹於消滅時效？(五)如(四)
    為肯定，則原告得否另依不當得利法律關係請求被告返還？
    茲分述如下：
  (一)系爭高架橋發生鋼構部分鏽蝕之情形，是否屬於系爭承攬契
    約所約定之保固事由？
    原告主張依91年5月24日林口高架橋會勘記錄第一點可證明
    ：向洋面鋼構鍍鋅脫落鏽蝕及螺栓銜接部分之鏽蝕，均係因
    長年受到「海風」、「鹽霧」、「水氣」與「林口火力發電
    廠塵粒」之侵襲並疏於養護所造成，其屬當地特有天候之自
    然因素所風化及人為疏於養護所造成，非屬偉勝公司「工作
    不良或使用材料不佳」或「施工不良或其他可歸責於承攬廠
    商」之原因所造成，且該鋼構或螺栓銜接之鏽蝕，亦屬未致
    橋樑有損壞致失其功能情事，足證系爭工程之保固事由並未
    發生，被告自應將保固保證金返還原告，縱認表皮鏽蝕有保
    固問題，其期限應比照系爭工程合約第17條第3項第3款，有
    關建築物之裝修、屋頂牆壁滲漏、橋樑伸縮縫及灌入式等簡
    易瀝青路面工程之「1年保固期間」，則該鏽部分早已逾1年
    之保固期限，被告自不得為任何主張等語，惟為被告所否認
    ，經查：
    1.依中華民國熱浸鍍鋅協會於網路上所公開之資訊，關於熱
      浸鍍鋅之耐用年限，以熱浸鍍鋅之附著量每平方公尺600
      公克估計，依其所在位置分別為重工業地區16年、都市地
      區36年、海岸地區42年、田園地區60年、山間地區90年以
      至乾燥地區135 年不等（本院卷(三)第41頁），另於分析經
      濟效益時，則表示熱浸鍍鋅之免維護使用年限為50年，油
      漆之免維護使用年限為5 年（本院卷(三)第46頁）。而經本
      院函詢臺灣省結構工程技師公會，該公會亦復稱：「部分
      相關業界推廣熱浸鍍鋅之資料記載，熱浸鍍鋅可以防鏽30
      至50年」（本院卷(三)第72頁）等語，顯見於鋼構上施用熱
      浸鍍鋅工法，縱使位於氣候較不利之重工業地區，該鍍鋅
      表層之耐用年限至少都有16年以上，更何況如係位於海岸
      地區，其耐用年數更可高達42年。
    2.目前工程實務於鋼構之防鏽處理上有兩種方式，一係使用
      油漆，另一為熱浸鍍鋅方式。而系爭承攬契約之工程合約
      價目表中將「鋼板熱浸鍍鋅」、「高拉力螺栓熱浸鍍鋅」
      、「鋼樑熱浸鍍鋅變形工程」等項目列入，可見系爭承攬
      契約係約定鋼構部分應施作熱浸鍍鋅工法，以防止鋼構鏽
      蝕損壞，又依系爭工程鋼橋施工說明書所載，鍍鋅層之鍍
      鋅量，用於主要構材、橫構材及其連接鈑者，應不得小於
      每平方公尺600 公克（說明書於文字敘述時誤載為600 公
      斤，此由該說明書表12附著量試驗之判定標準載為每平方
      公尺600 公克，可以證明），而與前揭中華民國熱浸鍍鋅
      協會估計耐用年數之附著量相同，自應有相同或近似之耐
      用年數。惟查，系爭高架橋於91年間經發現有鋼構及螺栓
      嚴重鏽蝕之情事，有現場照片、被告於91年5 月24日之鍍
      鋅鋼樑鏽蝕研議修復事宜會勘記錄在卷可憑（本院卷(一)第
      69 頁 、第117 頁至第126 頁），復為原告所不爭執。依
      上開現場照片顯示，該鋼構上之螺栓銜接部分，無論係位
      於向洋面抑或背洋面，甚至橋下方大樑處均有嚴重鏽蝕現
      象，如係因當地之海風、鹽霧、水氣等環境因素影響，應
      僅有向洋面之鋼構部分有鏽蝕之現象產生，顯見該鏽蝕現
      象應非單純因地處濱海地區長期受「海風」、「鹽霧」、
      「水氣」等自然環境因素影響所致。況偉勝公司於施作系
      爭工程鍍鋅工法時，除已考量該鋼構之使用目的、機能、
      用途、使用條件外，並應對周遭環境等因素詳加評估，佐
      以上開資料顯示，以正常程序於鋼構表面施作熱浸鍍鋅之
      耐用年限至少有16年以上，偉勝公司所施作之熱浸鍍鋅表
      層竟於短短三年多即喪失保護功能致鋼構產生鏽蝕情狀，
      倘以油漆工法施工尚有5 年之免維護耐用期間，而偉勝公
      司所施作之熱浸鍍鋅工法，非但未達其最短之16年耐用年
      限，甚至連一般油漆之5 年耐用年限都未到達，可見此顯
      係因偉勝公司施工不良或使用材料不佳所致。是原告主張
      系爭高架橋之鋼構發生鏽蝕並非保固事由，而係因其所處
      之環境因素影響及被告未定期維護所致等語，尚難憑採。
    3.系爭工程鋼構部分均須施以熱浸鍍鋅之工法，其目的係為
      預防鋼構鏽蝕（本院卷第(二)第142頁），足徵該熱浸鍍鋅
      工程顯屬鋼構主體工程之一部分，另由偉勝公司所出具之
      切結書以觀，保固項目區分為4大項，混凝土、鋼筋混凝
      土及鋼結構物保固5年，代辦工程為2至3年，路面、簡易
      路面、護坡、建築物之裝修、屋頂牆壁滲漏、橋樑伸縮縫
      等工程均為1年（本院卷(一)第68頁），而熱浸鍍鋅既屬鋼
      構主體工程項目之一部分，而與其他建築物裝修、代辦或
      路面工程或等毫無關連，是熱浸鍍鋅表層喪失保護功能致
      鋼構部分嚴重鏽蝕，應屬鋼結構保固範圍而同有5年保固
      期間之適用。故原告主張鋼構之熱浸鍍鋅部分應僅適用1
      年之保固期間，亦不足採。
  (二)如(一)為肯定，且被告未通知偉勝公司或其破產管理人限期修
    復，則得否動用保固保證金代為修復？
    1.原告主張縱認偉勝公司因上開保固事由而有修復義務，被
      告亦未通知偉勝公司於「規定期限內」修復，偉勝公司自
      無逾期不修情事，被告即不得擅自動用保固保證金代為修
      復等語，惟為被告所否認。經查：系爭承攬契約第17 條
      固約定：「在保固期間內倘工程有損壞、坍塌、漏水或其
      他瑕疵時經查明為乙方（偉勝公司）工作不良或使用材料
      不佳所致者，應由乙方於限期內負責無價修復，逾期不修
      ，甲方（被告）即代為辦理」等情（本院卷(一)第34頁），
      另偉勝公司所出具之切結書上雖亦載明：「在保固期限內
      ，倘工程有損壞、坍塌、屋漏或其他瑕疵時，經查明屬工
      作不良時，或使用材料不佳所致者，承包人願負完全修復
      責任，如接獲主辦工程單位或養護工程單位通知修復之日
      起七日內未即動工修復，同意就所繳交之保固金任由主辦
      工程單位或養護單位代為辦理修復」等語（本院卷(一)第68
      頁）。惟依偉勝公司87年9月24日（87）偉工總字第030號
      函及自力救濟委員會（87）自救總字第002號函均稱：「
      本工程已於9月21日複驗完成，因財務問題無力負擔驗收
      結算後之下腳料、保固金保證金、品質扣款應繳金額及超
      用局供材料繳回價款，請求貴處於工程尾款餘額扣除」等
      語，顯見偉勝公司於87年間早已陷入財務困難之窘境，且
      已無再為修繕之能力，而由該函更可推知偉勝公司已將該
      工程驗收後續應負之相關責任均委請被告動用工程尾款自
      行處理，是於上開保固事由發生後，被告自無須再通知偉
      勝公司限期修復，即得逕行動用保固保證金以施行相關修
      繕工程。另被告係於91年間發現系爭工程之鋼構部分已有
      嚴重鏽蝕現象，而偉勝公司早已於90年6月6日即遭撤銷公
      司登記，已如前述，偉勝公司既已不存在，自不可能再為
      任何營業或修繕行為，是被告於當時亦無通知偉勝公司或
      其破產管理人限期修復之可能與必要。故原告主張被告應
      先通知偉勝公司限期修復，於偉勝公司逾期不為修復始得
      動用保固保證金另行發包修繕一節，並不足採。
    2.按承攬人依約定所交付之工程保固金係為擔保保固期限內
      工程瑕疵修繕義務之履行，於保固期限內不得請求返還該
      款，然保固期間內瑕疵是否發生，修繕金額若干均尚不確
      定，縱使發生瑕疵，保固金修繕後如有剩餘者，餘款仍須
      歸還承攬人，是工程保固金性質上係屬附期限之債權，如
      該工程於保固期限內有保固事由發生，承攬人對該修繕範
      圍內即無返還請求權。本件偉勝公司所施作之鋼構熱浸鍍
      鋅表層於5年保固期間內喪失保護功能，並致鋼構部分發
      生嚴重鏽蝕現象，保固事由即已發生，揆諸上開說明，偉
      勝公司於瑕疵修繕範圍內已無請求權存在，而原告為偉勝
      公司之債權受讓人，被告自得以對抗偉勝公司之事由對抗
      原告。又被告為修繕該瑕疵而另行發包予訴外人慶耀營造
      有限公司進行油漆防鏽工程，總計工程款為1680萬元（本
      院卷(一)第71頁），已超過偉勝公司之保固保證金額
      15,711,607 元，故原告自不得再向被告請求返還上開保
      固保證金。
  (三)被告所為之品質扣款，應否扣除已付之15% 包商利潤、稅捐
    及管理費112,003 元？
    原告主張就品質扣款方面，混凝土部分依「臺灣省交通處公
    路局公路工程施工說明書」第100頁第19.3點，可知被告與
    承攬廠商間之約定僅係按「減價百分率」減價付款，並未規
    定「應就減價再加計百分之15扣款」；而就粒料級配和瀝青
    含量檢驗部分，依上開公路工程施工說明書第17.1點、第
    17.2點及第17.3點，雙方所約定者僅係「減價百分之1或減
    價百分之2驗收給付」，並未規定應就減價再加計15%扣款，
    足證被告就減價部分加計15%扣款顯無理由等語。惟查：
    1.工程承攬實務上均以施作項目之單價乘以數量加總後，另
      加計稅捐、工程管理費及包商利潤為總工程款，因此承攬
      人就其所施作各項工程所應得之工程款，即為該單項工程
      乘以數量並另加計稅捐、管理費及利潤，因此倘承攬人因
      其施工有瑕疵而受有扣款減價之情形，自應就其所得工程
      款按約定之比例減價付款，應屬當然之理。
    2.又依上開公路工程施工說明書第19.3點(4)規定：不符標準
      者，按其所代表之混凝土按表3. 3-8計算「發包工作費」
      之減價百分率減價付款，亦即係以該項混凝土工程之單價
      乘以數量另加計15%為減價款。
    3.又被告針對偉勝公司施工之品質瑕疵前後共減價11次，期
      間自84年1月5日起至86年7月19日止，而偉勝公司對於被
      告所為之減價金額均從未表示異議，足見偉勝公司同意被
      告之上開減價方法。況原告於本院88年度重訴字第441號
      清償債務事件中，對於偉勝公司尚未領取之工程尾款為65
      ,134,264 元 並不爭執，更未於該訴訟中主張尚有不應扣
      除之品質扣款15% 工程款未領取，益證被告上開扣款計算
      方法，確為系爭承攬契約所約定之扣款方式，基此，原告
      主張品質扣款部分被告不應另加計已付之15% 稅捐、管理
      費及包商利潤等語，洵不足採。
  (四)由於品質扣款部分應另加計已付之15%稅捐、管理費及包商
    利潤，故爭點(四)及爭點(五)即無庸再予審究，附此敘明。
六、原告起訴請求被告應給付20,835,587之工程尾款，除前開之
    保固保證金15,711,607元及品質扣款676,878元外，雖尚有
    4,447,102元，惟因偉勝公司於系爭工程中確實積欠被告超
    用局供材料繳回價款1,271,369元及下腳料繳回款3,175,733
    元，並為原告所自認，是被告依約於工程尾款內扣除該二筆
    款項，自屬有據。
七、綜上所述，原告起訴請求被告給付系爭工程之保固保證金等
    總計20,835,587元，其中保固保證金15,711,607元部分，業
    因於保固期間內發生保固事由而經被告動用完畢，偉勝公司
    復因施工品質不佳而遭被告扣款676,878元，加上偉勝公司
    應繳回之超用局供材料價款1,271,369元及下腳料價款
    3,175,733元，均經被告自工程尾款中扣除，故偉勝公司對
    被告已無任何工程款債權可資主張。從而，原告依系爭承攬
    契約及債權讓與契約，訴請被告給付20,835,587元及自92年
    9月22日起至清償日止，按週年利率5%計算之遲延利息，即
    屬無據，為無理由，應予駁回。原告之訴既經駁回，其假執
    行之聲請亦失所附麗，應併予駁回。
八、本件判決基礎已臻明確，兩造其餘之攻擊防禦方法及訴訟資
    料經本院斟酌後，核與判決不生影響，無一一論述之必要，
    併予敘明。
據上論結，原告之訴為無理由，依民事訴訟法第85條第1項前段
，判決如主文。
中　　華　　民　　國　　96　　年　　1　　月　　5 　　日
                  民事第二庭  法  官  張國勳
以上正本證明與原本無異。
如對本判決上訴須於判決送達後20日內向本院提出上訴狀。
中　　華　　民　　國　　96　　年　　　　月　　 8 　　日
                              書記官  秦慧綺
